臺灣高等法院臺中分院刑事判決　　 94年度上更(一)字第159號
上　訴　人
即　被　告　壬○○
　　　　　　癸○○○
共　　　同
選任辯護人　乙○○律師
　　　　　　庚○○律師
上列上訴人因詐欺案件，不服臺灣彰化地方法院八十九年度訴字
第八二四號，中華民國九十年六月二十一日第一審判決（起訴案
號：臺灣彰化地方法院檢察署八十八年度偵字第九四七八號），
提起上訴，經最高法院發回更審，本院判決如下：
    主 　 文
原判決撤銷。
壬○○、癸○○○共同連續意圖為自己不法之所有，以詐術使人
將本人之物交付，各處有期徒刑壹年肆月；壬○○緩刑貳年。
    事　  實
一、壬○○與癸○○○係夫妻，二人在彰化縣員林鎮泉州巷一之
    十六號共同經營「益昌水電行」，並自八十六年間起先後招
    募下列三起互助會(一)八十六年七月間，招募卯○○（以永盛
    電機行名義參加）、甲○○（以申和電機行名義參加）、子
    ○○（以新聖興蜜餞之名義參加）、丙○○、丁○○、張玉
    玫、張玉薇、蘇耀中、申○○、戊○○、己○○○（以源進
    商店名義入會）、黃正福 (以正福工業社之名義加二會）、
    巳○○、林士林、陳永厚等會員計三十一人，會期自八十六
    年七月十五日起至八十九年二月十五日止，每會新臺幣（下
    同）二萬元，採內標制，每月十五日晚上七時在「益昌水電
    行」開標一次（以下簡稱甲會）；(二)八十七年十月間招募黃
    柏嘉、丑○○、張麗淑等會員計三十六人，會期自八十七年
    十月二十五日起至九十年十月二十五日止，每會一萬元，採
    內標制，每月二十五日晚上七時在「益昌水電行」開標一次
    （以下簡稱乙會）；(三)八十八年四月間招募子○○（以黃雅
    惠之名義參加）、黃柏嘉、丁○○ (以黃枝會之名義參加）
    、己○○○（以自己及張美珍之名義各參加一會）、張良梧
    等二十八人為會員，會期自八十八年四月十六日起至九十年
    八月十六日止，每會二萬元，採內標制，每月十六日晚上七
    時在「益昌水電行」開標一次（以下簡稱丙會）。上開三會
    均由癸○○○、壬○○二人共同主持開標及收取會款。距二
    人為供本身資金周轉，竟共同意圖為自己不法之所有，利用
    會員間大多數互不相識且未到場參與競標之機會，就甲會部
    分分別於八十六年十月十五日偽稱丁○○得標、八十六年十
    一月十五日偽稱蘇耀中得標、八十六年十二月十五日偽稱正
    福工業社得標、八十七年一月十五日偽稱張玉玫得標、八十
    七年二月十五日偽稱林士林得標、八十七年四月十五日偽稱
    丙○○得標、八十七年五月十五日偽稱黃正福之妻巳○○得
    標、八十七年六月十五日偽稱張玉薇得標、八十七年九月十
    五日偽稱戊○○得標、八十七年十月十五日偽稱正福工業社
    得標，就乙會部分於八十八年一月二十五日，偽稱係張麗淑
    得標，復就丙會部分於八十八年七月十六日，偽稱黃雅惠得
    標，而向各該期活會會員收得附表所示會款（冒標利息、活
    會人數、詐得金額分別如附表所示），壬○○、癸○○○所
    收得會款均供己花用。嗣癸○○○、壬○○於八十八年九月
    間停標上開三互助會，卯○○、子○○、甲○○、丙○○、
    丁○○、申○○、戊○○、己○○○因尚未得標而持會單查
    訪其他會員，發現實際會員得標情形與癸○○○、壬○○告
    知者不同，始知受騙。
二、案經甲會會員卯○○、子○○、甲○○、丙○○、丁○○、
    申○○、戊○○、己○○○、乙會會員黃柏嘉及丑○○訴請
    臺灣彰化地方法院檢察署檢察官偵查起訴。
    理 　 由
一、訊據上訴人即被告癸○○○、壬○○均否認有上開詐欺犯行
    ，被告癸○○○承認招募上開互助會，惟辯稱：伊主持互助
    會多年，信用良好，因投資房地產失敗而經濟發生困難致停
    標。因會員均等待尾會不願競標，伊乃以會員名義先標，俟
    有會員欲標時再返還，並無冒標情事云云。被告壬○○則辯
    稱：上開互助會皆係被告癸○○○招募的，與伊無關。伊並
    無幫忙收會錢或開標，即令有代收會錢，也是會員託伊轉交
    予被告癸○○○云云。
二、查被告癸○○○有邀集上開互助會，為被告癸○○○所是認
    在案，核與告訴人卯○○、子○○、甲○○、丙○○、丁○○、申○○、戊○○、己○○○及黃柏嘉及丑○○之代理人
    辛○○，並被害人黃正福、林士林、陳永厚、張麗淑、未○○等指述情節相符，並有會單在卷可稽。被告壬○○為被告
    癸○○○之夫，二人共同生活，會首名義益昌水電行為被告
    壬○○所經營，每次開標均在益昌水電行店面舉行，此為被
    告壬○○所不否認，被害人即會員黃正福、巳○○、張麗淑
    、林士林、陳永厚、未○○等均陳稱上開三互助會係由被告
    二人共同招募，且主持開標及收取會錢之事宜均由被告二人
    共同參與，辛○○陳稱每次開標伊都有到場，都是由被告壬○○開標及收取會款，被害人卯○○、申○○、丁○○、甲○○則陳稱其等係交會錢予被告壬○○。丙○○陳稱被告壬○○有向其收會錢等語，參以被告壬○○曾以其個人名義寄
    存證信函給會員以解決停會後之債務問題，亦有八十八年九
    月二十九日銅鑼郵局第一二二號存證信函在卷可憑，上開三
    互助會係被告癸○○○、壬○○二人共同主持，可以認定。
    被告壬○○辯稱上開互助會與伊無關云云，被告癸○○○雖
    供稱上開三互助會都是伊所招集云云，無非卸責與迴護之詞
    ，均不足採信，而被告壬○○既與被告癸○○○共同主持此
    互助會，就會員是否真有參與投標自無不知之理，其明知而
    向受騙會員收取會款，自有本案共犯犯行。
三、關於上開三互助會之進行，其中甲會之會期自八十六年七月
    十五日起至八十八年九月停標，共開標二十六次，僅餘六標
    次，惟會員卯○○、甲○○、子○○、丙○○、丁○○、張
    玉玫、張玉薇、蘇耀中、申○○、戊○○、己○○○、巳○○、林士林、陳永厚、黃正福 (二會）均未得標，業據各被
    害人指證明確，並均指述並無同意被告癸○○○借標等語，
    被告等有以上開各會員名義冒標，堪予認定。乙會部分，經
    比較被告等提出之互助會單與告訴人依被告等告知得標情形
    記載之互助會單結果，被告等提出之互助會單所記載已得標
    者除會首外有十人，告訴人之互助會單所記載已得標者除會
    首外有七人，其中之記載除編號二五、二七及三二所記載完
    全相同外，其餘均不相同，徵諸證人張麗淑於檢察官偵查中
    證稱伊去看開標時，被告等並無拿標單給伊看，還囑伊不要
    將得標的人向其他人說等語，被告等顯係有意隱瞞實情而向
    其他會員謊報互助會得標情形。且據丑○○、寅○○之代理
    人辛○○於原審法院到庭陳述其在八十八年一月參加開標時
    ，被告等告知係張麗淑以一千七百元之標金得標，核與被害
    人等提出之互助會單記載相同，但張麗淑於檢察官偵查中證
    述伊參加該互助會（指乙會），仍為活會，被告等有以張麗
    淑名義冒標，堪予認定。丙會部分，辛○○指稱伊於八十八
    年七月十六日參加開標時，被告等表示由黃雅惠以標金二千
    八百元得標等語，核與被害人等提出之互助會單記載情形相
    符，惟據黃雅惠之父子○○陳述該會係伊以黃雅惠之名義參
    加，伊及黃雅惠均未參與競標，仍屬活會等語，雖被告癸○○○否認有向辛○○表示黃雅惠得標，辯稱被告壬○○之弟
    游明信原參加丙會，在第三會退會，伊承擔該會而以游明信
    之妻辰○○之名義於八十八年七月十六日標取會款等語，惟
    證人楊賢慧證述游明信招伊參加丙會，伊因距離遠而未參加
    ，游明信以伊名義跟會，後來伊接到法院傳票，才去問游明
    信等語，然同為丙會會員之未○○於檢察官偵查中證述伊每
    次開標皆開車載伊妻前往，據伊所知黃雅惠於八十八年七月
    十六日得標，並提出互助會單為憑，可見被告等確有以偽造
    「黃雅惠標金二千八百元」之標單之方式，向其他會員謊稱
    黃雅惠得標之事實。按被告癸○○○於原審法院訊問其為何
    起如此多會時供述：「為了房子，以會養會，而且我們去菲
    律賓投資虧損兩百多萬，所以才會起會。」，又坦承於八十
    六、八十七年主要是材料工程費使其等資金吃緊，八十六年
    底時負債總共四、五百萬元（此並不包含銀行之貸款），其
    等周轉之方法為借會錢來還債務，因週轉不靈，需用現金，
    所以才招如此多的會等語，可見其等確係資金周轉困難，被
    告等就上開三會多次向會員謊報互助會得標情形，自係誆騙
    被害人等以謀不法財物。被告二人犯行，均至可認定。
四、被告意圖為自己不法之所有，以冒標互助會方式詐騙被害人
    ，使被害人陷於錯誤而交付會款，核其等所為，係犯刑法第
    三百三十九條第一項之詐欺取財罪。被告二人間有犯意聯絡
    及行為分擔，皆為共同正犯。被告各次冒標係出於一詐欺行
    為，對互助會之多數不知情會員詐取金錢，而同時觸犯數詐
    欺罪名，應依刑法第五十五條關於想像競合犯之規定，論以
    詐欺取財一罪。被告等多次冒標行為，時間緊接，犯罪構成
    要件相同，顯係基於概括犯意反覆為之，應依連續犯之規定
    論以一罪，並加重其刑。本案未經起訴書載明，而為本院認
    定成罪部分，既與起訴書犯罪事實文記載部分具有裁判上一
    罪關係，自為起訴效力所及，本院應併予審究。原審對於被
    告之犯罪行為論罪科刑，固非無見，惟原審誤認被告二人有
    偽造張麗淑、劉容燕及其他甲會會員名義之標單並持以行使
    ，而認係連續犯行使偽造私文書罪，容有違誤（詳後述）。
    被告二人上訴意旨否認犯罪固無理由，惟原審判決既有上開
    可議之處，應由本院撤銷改判。爰審酌被告以冒標方式詐取
    會款供個人運用，而置會員之權益於不顧，並參酌被告犯罪
    之動機、目的、手段、所生之危害暨被告二人至今尚未與被
    害人和解、本案之情節並犯罪後之態度等一切情狀，各量處
    如主文第二項所示之刑示懲，又被告壬○○前未曾受有期徒
    刑以上刑之宣告，有檢察署刑案資料查註紀錄表及臺灣高等
    法院被告全國前案紀錄表在卷足稽，本案互助會之招募及經
    營主要係由被告癸○○○為之，被告壬○○隨同而犯案，被
    告壬○○經此偵審程序之教訓，當知警惕而無再犯之虞，本
    院審酌上情，認就被告壬○○所宣告之刑，以暫不執行為宜
    ，爰就被告壬○○部分併宣告緩刑二年，以啟自新。
五、公訴意旨另以：被告等先後自八十六年九月起至八十八年七
    月止，在彰化縣員林鎮其等經營之益昌水電行店址開標，共
    同連續多次冒用甲會不詳姓名之活會會員名義（冒標十次，
    冒標時間不詳)，及乙會會員張麗淑 (八十八年一月廿五日
    冒標）與丙會會員劉容燕（八十八年五月十六日冒標）、黃
    雅惠（八十八年七月十六日冒標）名義填載金額及署押而偽
    造標單，並持以行使參加競標而得標，因認被告等就此部分
    併犯行使偽造私文書罪云云。然查被告等固對外謊稱有張麗
    淑、劉容燕及其他會員得標，惟被告等否認有以上開會員名
    義製作標單，辯稱劉容燕係自己投標等語。查被告等固對外
    謊稱有張麗淑、劉容燕及其他甲會會員得標，但並無證據足
    資證明被告等有偽造張麗淑等會員標單並持以行使參加競標
    之事實，證人辛○○並證述「我以前每會必到，何人標到也
    都會寫下來，我如果沒有要標也會到場，因為有些人委託我
    參加，所以我都有詳細寫下來。如果不清楚何人標到，他們
    跟我說何人得標，我也會打電話去問得標之人，後來那些人
    說他們沒有去標也沒有標到，我都有寫下來，以待以後會腳
    有糾紛時可用。她告訴我黃雅惠標到那一次，我並沒有看到
    黃雅惠的標單。」、「有一個人叫劉容燕的人並沒有找到本
    人。因為這個會員有的是同行，和她們很熟，查不到劉容燕
    其人」，是本案尚無明確事證足認被告有偽造會員標單情事
    ，惟依公訴意旨，此部分與上開論罪部分，具有方法結果之
    裁判上一罪關係，本審判不可分原則，爰不另為無罪之諭知
    。
據上論斷，應依刑事訴訟法第三百六十九條第一項前段、第三百
六十四條、第二百九十九條第一項前段，刑法第二十八條、第五
六條、第三百三十九條第一項、第五十五條、第七十四條第一款
，罰金罰鍰提高標準條例第一條前段，判決如主文。
本案經檢察官午○○到庭執行職務。
中　　華　　民　　國　　94　　年　　8 　　月　　17　　日
       　　　　 刑事第五庭  審判長法　官　袁　從　楨
       　                         法　官　郭　同　奇
                                  法　官　姚　勳　昌
上列正本證明與原本無異。
檢察官得上訴。
被告不得上訴。
如不服本判決應於收受送達後十日內向本院提出上訴書狀，其未
敘述上訴之理由者並得於提起上訴後十日內向本院補提理由書（
均須按他造當事人之人數附繕本）。
                                  書記官　洪　麗　華
中　　華　　民　　國　　94　　年　　8 　　月　　18　　日
附表
一、甲會：
┌────┬──┬────┬─────┬────┬────┐
│冒標日期│期別│冒標利息│被冒標會員│活會人數│詐欺金額│
├────┼──┼────┼─────┼────┼────┤
│86.10.15│ 4  │ 2900   │丁○○    │  28    │ 478800 │
├────┼──┼────┼─────┼────┼────┤
│86.11.15│ 5  │ 2900   │蘇耀中    │  27    │ 461700 │
├────┼──┼────┼─────┼────┼────┤
│86.12.15│ 6  │ 3000   │正福工業社│  26    │ 442000 │
├────┼──┼────┼─────┼────┼────┤
│87.01.15│ 7  │ 2800   │張玉玫    │  25    │ 430000 │
├────┼──┼────┼─────┼────┼────┤
│87.02.15│ 8  │ 2900   │林士林    │  24    │ 410400 │
├────┼──┼────┼─────┼────┼────┤
│87.04.15│ 10 │ 2700   │丙○○    │  22    │ 380600 │
├────┼──┼────┼─────┼────┼────┤
│87.05.15│ 11 │ 2700   │巳○○    │  21    │ 363300 │
├────┼──┼────┼─────┼────┼────┤
│87.06.15│ 12 │ 2900   │張玉薇    │  20    │ 342000 │
├────┼──┼────┼─────┼────┼────┤
│87.09.15│ 15 │ 2900   │戊○○    │  17    │ 290700 │
├────┼──┼────┼─────┼────┼────┤
│87.10.15│ 16 │ 2800   │正福工業社│  16    │ 275200 │
└────┴──┴────┴─────┴────┴────┘
二、乙會：
┌────┬──┬────┬─────┬────┬────┐
│冒標日期│期別│冒標利息│被冒標會員│活會人數│詐欺金額│
├────┼──┼────┼─────┼────┼────┤
│88.01.25│ 4  │ 1700   │張麗淑    │  33    │ 273900 │
└────┴──┴────┴─────┴────┴────┘
三、丙會：
┌────┬──┬────┬─────┬────┬────┐
│冒標日期│期別│冒標利息│被冒標會員│活會人數│詐欺金額│
├────┼──┼────┼─────┼────┼────┤
│88.07.16│ 4  │ 2800   │黃雅惠    │  25    │ 430000 │
└────┴──┴────┴─────┴────┴────┘
                                                 Ｉ
